【裁判字號】    88,訴,349
【裁判日期】    890103
【裁判案由】    違反著作權法
【裁判全文】
臺灣臺中地方法院刑事判決                          八十八年度訴字第三四九號
    公  訴  人  臺灣臺中地方法院檢察署檢察官
    被      告  丙○○
右列被告因違反著作權法案件，經檢察官提起公訴 (八十七年度偵字第一三四三六號
)本院判決如左：
    主  文
丙○○連續以明知為侵害著作權之物而意圖營利而交付之方法，侵害他人之著作權，
處有期徒刑陸月，如易科罰金以參佰元折算壹日。
扣案如附表所示編號1至10號之物品及編號53號之仿冒光碟片拾玖片均沒收。
    事  實
一、丙○○係臺中市○○路○段五十號「小豬玩具店」之負責人，明知如附表編號53
    仿冒光碟片內儲存有「NBA Live 98」電腦遊戲軟體係美商ElectronicArts Inc.
    享有著作權之電腦程式著作，未經美商Electronic Arts Inc.之同意或授權，竟
    基於意圖營利之概括之犯意，自八十六年十月二十五日起，連續在上址多次向前
    來送貨之「天欣」、「皇龍」等公司之外務員以每片約新臺幣（下同）三十元不
    等之價格買進不詳來源之非法重製「NBA Live 98」電腦遊戲軟體光碟片，連續
    再以每片七十元出售。嗣於八十七年六月二十四日，為臺灣臺中地方法院檢察署
    檢察官指揮法務部調查局中區機動工作組在上開「小豬玩具店」搜索查獲，並扣
    得「NBA Live 98」電腦遊戲軟體光碟片十九片、八十七年收支簿、八十六年收
    支簿、PS遊戲目錄、SS遊戲目錄各一冊、廠商退貨單二冊、銷貨單四冊（詳如附
    表編號1─10、53）。
二、案經法務部調查局中區機動工作組移送及美商ElectronicArts Inc.訴請臺灣臺
    中地方法院檢察署檢察官偵查起訴。
    理  由
一、訊據被告矢口否認有何違反著作權法之犯行，辯稱渠係懼怕遭檢察官收押而配合
    調查員製作筆錄，且檢察官只對渠作簡單之人別訊問，並無給予渠陳述事實之機
    會，而「小豬玩具店」係證人即其前妻丁○○所經營，迄八十六年底離婚後渠始
    接手經營，渠並未參與銷售，係由店員甲○○負責業務，渠只是名義上負責人云
    云。經查：「NBA Live 98」電腦遊戲軟體係美商ElectronicArts Inc.享有著作
    權之電腦程式著作，業據告訴人美商ElectronicArts Inc.之代理人李世章律師
    、乙○○具狀陳明在案，復有封面影本一份在卷可參，而依北美事務協調委員會
    與美國在台協會著作權保護協定及著作權法第四條規定，該電腦程式為美商
    ElectronicArts Inc.在我國享有著作權之電腦程式著作，應無疑義。另被告迭
    於法務部調查局中區機動工作組人員訊問及偵訊中就其販賣仿冒光碟片之事實供
    述明確，其於偵訊中供認自八十六年六月間開始販賣，每片五十至七十元不等，
    進貨每片四十至五十元，共賣出五千片左右，扣案片子來源如調查筆錄內所載的
    天欣及皇龍公司，詳細地址記不清，是公司外務員直接把貨送過來，貨款我都當
    場給付或是開本人的支票，未寫抬頭，我的店是販賣任天堂的特約店，並且兼賣
    SEGA、SONY二家正版帶，但因正版太貴，所以滯銷，每月銷售仿冒品約三至四百
    片，我賣的仿冒品沒有包裝，也無商標，放入主機才會顯示商標等語，復經檢察
    官當庭提示調查人員製作之調查筆錄後，被告稱有看過才簽名，但沒賺那麼多錢
    等語，顯見被告迭於調查、偵訊時供認犯行，且於偵訊中經檢察官訊問後詳為供
    述，猶供承調查筆錄方才簽名，且僅係對調查員記載之販賣所得金額有所爭執，
    渠於審理中始稱調查筆錄內容不實，檢察官僅有人別訊問云云，顯為無稽。又證
    人即被告前妻丁○○於審理中證稱渠於七十四年至八十六年十月二十四日間經營
    「小豬玩具店」，至於離婚後則不知何人負責等語，又證人即店員甲○○於審理
    中證稱被告丙○○係八十六年十月二十五日以後始負責經營「小豬玩具店」等語
    ，此至多可認被告應確係自八十六年十月二十五日始有開始接手經營「小豬玩具
    店」販賣仿冒光碟片之情事。另證人甲○○於審理中復稱渠係「小豬玩具店」之
    店員，自八十六年七月間迄今，光碟片等貨均係廠商送來，丙○○並沒負責云云
    。惟查被告迭於調查偵訊中均自承本件販賣仿冒光碟片為渠所為，迄審理中始由
    店員甲○○證稱被告並未負責云云，且證人甲○○亦自承被告為渠舅等語，其供
    述顯有勾串迴護之情，未足憑信。又被告復辯稱渠販賣之光碟片均係日本版，並
    無著作權之問題云云，惟扣案碟片中除仿冒日商西雅企業股份有限公司（下稱西
    雅公司）、日商新力電腦娛樂股份有限公司（下稱新力公司）之光碟片外（詳如
    後述），復有仿冒美商ElectronicArts Inc.享有著作權「NBA Live 98」電腦遊
    戲軟體光碟片十九片可稽，且被告於調查局人員訊問中供承查獲之光碟片係日本
    SEGA及PLAYSTATION等公司，部分係十九片係美國SONY公司之著作，仿冒品未經
    原著作權人、商標權人授權等語，顯見被告確有販賣仿冒美商之電腦程式著作光
    碟片。此外，復有被告用以銷售仿冒光碟片之八十七年收支簿、八十六年收支簿
    、PS遊戲目錄、SS遊戲目錄各一冊、廠商退貨單二冊、銷貨單四冊（詳如附表編
    號1─10）。被告辯以並未負責「小豬玩具店」業務、並無販賣仿冒美商之電腦
    程式著作光碟片云云，顯屬卸責之詞，不足採信，事證明確，被告犯行洵堪認定
    ，應予依法論科。
二、被告明知係侵害著作權之物，意圖營利而交付，而侵害如事實欄所示之告訴人之
    著作權，符合著作權法第八十七條第二款之規定，而應依同法第九十三條第三款
    之規定處罰。被告先後多次犯行，時間緊接，犯意概括，所犯構成要件相同，為
    連續犯，依刑法第五十六條規定，以一罪論，並加重其刑。另被告係經營「小豬
    玩具店」並販賣仿冒光碟片，惟被告供稱渠該店係任天堂公司之特約店，並且兼
    賣SEGA、SONY二家正版帶等語，而證人甲○○亦證稱該店係販賣電視遊樂器及相
    關書籍雜誌等語，且扣案侵害著作權之光碟片件數為十九件，數目尚非甚鉅，是
    被告並非專恃侵害著作權維生，公訴人雖認被告係犯著作權法第九十四條常業罪
    ，容有誤會，惟所訴基本社會事實相同，起訴法條應予變更。爰審酌被告犯罪之
    動機、目的、銷售之期間、對被害人所造成之侵害及否認犯行之犯罪後態度等一
    切情狀，量處如主文所示之刑，並諭知易科罰金之折算標準。扣案如附表所示「
    NBA Live 98」電腦遊戲軟體光碟片十九片、八十七年收支簿、八十六年收支簿
    、PS遊戲目錄、SS遊戲目錄各一冊、廠商退貨單二冊、銷貨單四冊（詳如附表編
    號1─10、53）為其所有，且為供犯罪所用之物，爰依刑法第三十八條第一項第
    二款宣告沒收。
三、(1)公訴意旨另以：被告丙○○明知國內外知名之日商西雅（ＳＥＧＡ）公司、日
      商新力（ＳＯＮＹ）公司，及第三波文化事業股份有限公司（下稱第三波公司
      ）均有註冊並使用於電腦遊戲光碟片內之商標圖樣「ＳＥＧＡ」、「
      PLAYSTATION」、「PS設計圖」、「第三波」，而上開公司均擁有商標專用權
      且仍於專用期間，其商品已在市場行銷多時，而為相關大眾所共知，竟意圖營
      利之概括犯意，未經西雅公司、新力公司、第三波公司自八十六年年初間起，
      先後多次向不詳住址之之台中市○○路「天欣」、彰化「皇龍」等公司購買不
      詳來源之非法重製西雅公司、新力公司、第三波公司享有上開商標、印製有仿
      冒遊戲軟體圖案、與正版品完全相同之包裝封面的遊戲軟體光碟片，以每片約
      四十元至五十元不等之價格買進，再以每片五十元至七十元出售予不知情之消
      費者於電腦使用，共計售出約五千片左右，獲利約十八萬元左右。因該等重製
      之光碟片於放入電腦主機內時，會顯現上開西雅、新力及第三波等公司所屬且
      為相關大眾所共知之商標，顯示他人商品表徵而為相同之使用，足以為表示其
      用意之證明，且丙○○同時兼售上開公司銷售之相同產品，易使消費者對該等
      商品之來源誤認為上開公司所生產之正版品，造成不知情消費者之混淆，嚴重
      損害上開公司之權益，對市場公平交易秩序傷害甚詎。嗣於八十七年六月二十
      四日，為臺灣臺中地方法院檢察署檢察官指揮法務部調查局中區機動工作組在
      上開「小豬玩具店」搜索查獲，並扣得其欲販售之印製有仿冒遊戲軟體圖案、
      與正版品完全相同包裝封面之盜拷及仿冒光碟片如附表所示等物，總計查扣上
      開盜拷光碟片有二千零二片。案經法務部調查局中區機動工作組移送暨西雅公
      司、新力公司、第三波公司告訴偵辦，因認被告就西雅公司、新力公司、第三
      波公司部分，係犯商標法第六十三條之販賣侵害他人商標專用權之罪嫌、公平
      交易法第二十條第一項第一款、第三十五條之販賣使用上開知名商標之商品致
      與他人知名商標產生混淆罪嫌、刑法第二百十六條、二百一十、第二百二十條
      行使偽造準私文書罪嫌云云。
    (2)按犯罪事實應依證據認定之，無證據不得推定其犯罪事實，刑事訴訟法第一百
      五十四條定有明文。又事實之認定，應憑證據，如不能發現相當證據，或證據
      不足以證明，自不能以推測或擬制之方法，以為裁判基礎；認定不利於被告之
      事實，應依積極證據，苟積極證據不足為不利於被告事實之認定時，即應為有
      利於被告之認定，更不必有何有利之證據，最高法院亦著有四十年度台上字第
      八六號、三十年度上字第八一六號判例足資參照。次按商標法第六十三條之「
      商品」，指商標法第六十二條規定意圖欺騙他人，而於同一類商品或類似商品
      ，使用相同或近似於他人註冊商標之圖樣，或於有關商品或類似商品之廣告、
      標貼、說明書、價目表或其他類似物件上，而持有陳列或散布者，此觀之商標
      法第六十三條規定「明知為前條之商品」甚明。而商標之使用，商標法第六條
      明定係指行銷之目的，將商標用於商品或其包裝、容器、標貼、說明書、價目
      表或其他類似物件上，而持有、陳列或散布者，以行銷為目的，以商標表徵商
      品。復按刑法第二百十六條行使偽造之文書，乃依文書之用法，以之充作真正
      文書而加以使用之意，故必須行為人就偽造文書之內容向他方有所主張，始足
      當之，最高法院四十七年臺上字第一０四八號、七十二年臺上字第四七０九號
      判例可資參照。
    (3)公訴人以被告販賣仿冒遊戲光碟片涉犯商標法第六十三條、公平交易法第二十
      條第一項第一款、第三十五條、刑法第二百十六條、第二百十條之犯行，無非
      以被告坦承犯行，復有商標註冊證、勘驗照片、扣案光碟片可證資為主要論據
      。
    (4)訊據被告固坦承有販賣仿冒遊戲光碟片之事實，惟另辯以扣案光碟片外觀並無
      商標云云。經查：按商標法第六十三條之商品，指商標法第六十二條規定意
      圖欺騙他人，而於同一類商品或類似商品，使用相同或近似於他人註冊商標之
      圖樣，或於有關商品或類似商品之廣告、標貼、說明書、價目表或其他類似物
      件上，而持有陳列或散布者，而商標之使用，商標法第六條明定係指行銷之目
      的，將商標用於商品或其包裝、容器、標貼、說明書、價目表或其他類似物件
      上，而持有、陳列或散布者。查本件公訴人雖稱被告販售之仿冒光碟片印製有
      仿冒軟體圖案、與正版品完全相同之包裝封面等情，惟經本院函請法務部調查
      局中部地區機動工作組會勘結果，以外觀有違反商標法光碟片共八十五片，有
      該組八十八年八月十六日（八八）振法字第二０五八三號函可憑，而該八十五
      片光碟片經本院當庭勘驗結果，其外觀並無任何公訴人所指之商標，是被告辯
      以外觀並無商標一節，尚堪採信。而被告係以購得之仿冒遊戲光碟片出售予不
      特定顧客侔利，而光碟片之使用，係將之置於適合執行光碟片內儲存程式之主
      機，而經由電視螢幕播放光碟片所儲存之程式內容，此觀之偵查卷附之勘驗照
      片可知。足徵此類遊戲光碟片係由顧客購得後再自行以主機配合電視螢幕打玩
      ，在光碟片置於主機執行光碟片內儲存之程式時，始有在電視螢幕出現商標圖
      樣或公司名稱可言。而被告所販賣者為光碟片，其販賣以交付光碟片予顧客並
      收取價金為已足，並非透過主機及電視螢幕始得販賣遊戲光碟片，其販賣過程
      中，自無使用光碟片內儲存程式透過電視螢幕播放之商標圖樣可言。是縱令購
      買者買回光碟片使用打玩時在電視螢幕上會出現上開公司取得商標專用權之商
      標圖樣，惟被告於販賣仿冒遊戲光碟片時，光碟片外觀並無商標顯現，即並無
      以各該公司註冊之商標表徵於所販賣之光碟片上，殊難認被告於販賣時使用他
      人之商標，自不得以商標法第六十三條之罪責相繩。次查西雅公司、新力公
      司、第三波公司商標圖樣及公司名稱係經主機執行光碟片內儲存之程式始得表
      現於電視螢幕上，而非表現於光碟片外觀及包裝，已如前述，而被告於販賣光
      碟片時以交付光碟片本身為已足，並非以將光碟置於主機並於螢幕播放而顯示
      西雅公司、新力公司、第三波公司名稱、商標為必要，上開公司名稱、商標需
      待購買者購回打玩時顯現於電視螢光幕，被告於販賣光碟片之時就隱藏於光碟
      片所儲存程式內公司名稱、商標並無據其內容而有所主張，是縱令將光碟片置
      於主機經執行儲存於光碟片內之程式而於電視螢幕顯示之西雅公司、新力公司
      第三波公司名稱、商標屬刑法第二百二十條之準文書，惟上開公司名稱、商標
      、條碼既係儲存於光碟片之內而非顯見於光碟片本體，非經主機執行透過電視
      螢幕播放既隱而未見，被告就出售光碟片時無從就儲存光碟片內西雅公司、新
      力公司、第三波公司名稱、商標向購買者有所主張，自難認被告有行使偽造私
      文書之犯行可言。另按行為之處罰，以為時法律有明文規者為限，行為後法
      律有變更者，適用裁判時之法律，但裁判前之法律有利於行為人者，適用最有
      利於行為人之法律，為刑法第一條及第二條第一項所明文。次按刑法第二條第
      一項所指適用最有利於行為人之法律，既曰法律，自較刑之範圍為廣，比較時
      自應就罪刑有關之共犯、未遂犯、連續犯、牽連犯、結合犯以及累犯加重、自
      首減輕、暨其他法定加減原因、減輕或免除其刑與否、與加減例等一切可資為
      有利與否之情形，綜其全部之結果，而為比較，再適用有利於行為人之法律處
      斷，最高法院二十四年上字第四六三四號判例可資參照。則被告行為後，公平
      交易法已八十八年二月三日公布施行，並於同年月五日生效，比較修正前第三
      十五條之規定：違反第二十條之規定，處罰行為人三年以下有期徒刑、拘役或
      科或併科新臺幣一百萬元以下罰金；修正後第三十五條則規定：違反第二十條
      第一項第一款之情形，經中央主管機關依第四十一條規定限期命其停止、改正
      其行為或採取必要更正措施，而逾期未停止，改正其行為或未採取必要更正措
      施，或停止後再為相同或類似違反行為者，處行為人三年以下有期徒刑拘役或
      科或併科新臺幣一億元以下罰金，修正後之新法雖對罰金部份提高，然新法對
      於構成要件之規定增加行為人受罰之前，尚需經中央主管機關依同法第四十一
      條規定限期命其停止、改正其行為或採取必要更正措施之要件，且行為需逾期
      未停止，改正其行為或未採取必要更正措施，或停止後再為相同或類似違反行
      為者，始得由法院量處行為人上開刑罰，即採先行政後司法之原則，故綜其全
      部結果而為比較，自以新修正之法律有利於行為人，依刑法第二條第一項前段
      之規定，適用新法為論罪依據，方為適法。本件被告並未曾經行政院公平交易
      委會以其違反公平交易法第二十條第一項規定處分及依同法第四十一條規定命
      其停止、改正其行為或採取必要更正措施，有行政院公平交易委員會八十八年
      五月三十一日（八八）公參字第八八０五九四二─００一號函在卷可稽，是縱
      認被告有違反公平交易法第二十一條第一項第一款之情形，然其既尚未經主管
      機關命其停止其行為，則與同法第三十五條所規定之構成要件不合，尚難以該
      罪相繩。
    (5)綜上諸情，揆諸首揭說明，縱以被告確有販賣仿冒光碟片之事實，惟公訴人所
      稱之商標、公司名稱等記載係儲存於光碟片之程式內，被告販賣光碟片之行為
      難認有何違反商標法第六十三條、刑法第二百十六條、第二百十條、第二百二
      十二條之犯行，且其販賣光碟片並未先經主管機關命其停止行為，亦與公平交
      易法第三十五條之規定不侔，自無從對被告論罪科刑。此外，就此部分復查無
      其他積極證據可證被告有公訴人所訴之犯行，惟公訴人認此部分犯行與前揭起
      訴並經本院認定有罪部分有想像競合犯裁判上一罪之關係，本院不另為無罪之
      諭知。
據上論斷，應依刑事訴訟法第二百九十九條第一項前段、第三百條，著作權法第九十
三條第三款、第八十七條第二款，刑法第十一條前段、第五十六條、第四十一條、第
三十八條第一項第二款，罰金罰鍰提高標準條例第二條，判決如主文。
中      華      民      國      八十九    年      一      月    三      日
                                      臺灣臺中地方法院刑事第七庭
                                          法  官  陳  葳
右正本證明與原本無異。
如不服本判決，應於判決送達後十日內向本院提出上訴狀，上訴於臺灣高等法院臺中
分院( 須附繕本 )。
                                          書記官
中      華      民      國      八十九    年      一      月    三      日
附錄法條：
著作權法第九十三條：
第三款：以八十七條各款方法之一侵害他人之著作權者。


司法院資訊處製作；財團法人民間司法改革基金會備份。
